【裁判字號】    97,訴,1592
【裁判日期】    971105
【裁判案由】    商標異議
【裁判全文】
臺北高等行政法院判決
                                      97年度訴字第1592號
                              .
原      告  美而耐皮箱有限公司
代  表  人  甲○○
被      告  經濟部智慧財產局
代  表  人  王美花（局長）
訴訟代理人  丙○○
參  加  人  乙○○
上列當事人間因商標異議事件，原告不服經濟部中華民國97年4
月24日經訴字第09706105780 號訴願決定，提起行政訴訟，並經
本院依職權命第三人乙○○參加訴訟，本院判決如下：
    主  文
原告之訴駁回。
訴訟費用由原告負擔。
    事  實
一、事實概要：
    原告前於民國（下同）95年9 月15日以「Rudi及R 設計圖及
    圖」商標，指定使用於商標法施行細則第13條所定商品及服
    務分類表第18類之皮箱、旅行箱、背包、行李箱、行李袋、
    背包、書包、背袋、手提箱、手提袋、公事包、登山袋、化
    粧包、手提包、旅行袋、帶輪購物袋、皮包、運動用提背袋
    、皮包握把、購物袋等商品，向被告智慧財產局申請註冊，
    經被告審查，核准列為註冊第0000000 號商標（下稱系爭商
    標，詳見附圖(一)）。嗣參加人乙○○於96年8 月6 日以系爭
    商標有違商標法第23條第1 項第12款及第13款之規定，並檢
    具如附圖(二)所示商標（註冊第576039號「R with buckle
    device」商標，下稱據以異議商標），對之提起異議。經被
    告審查，認系爭商標違反商標法第23條第1 項第13款規定，
    以96年12月21日中台異字第960805號商標異議審定書為「第
    0000000 號『Rudi及R 設計圖及圖』商標之註冊應予撤銷」
    之處分（下稱原處分）。原告不服，提起訴願，經經濟部97
    年4 月24日經訴字第09706105780 號訴願決定駁回，原告仍
    不服，遂向本院提起行政訴訟。本院依職權命參加人參加訴
    訟。
二、兩造聲明：
  (一)原告聲明：訴願決定及原處分均撤銷。
  (二)被告聲明：原告之訴駁回。
三、兩造之爭點：
  (1)系爭商標與據以異議商標是否構成近似？
  (2)系爭商標是否有致相關消費者產生混淆誤認之虞？
  (一)原告主張：
    1.按，商標「相同或近似於他人同一或類似商品或服務之註
      冊商標或申請在先之商標，有致相關消費者混淆誤認之虞
      者。」不得申請註冊，固為商標法第23條第1 項第13款所
      明定，惟本款規定之適用，須兩商標圖樣有相同或類似之
      情形致有引起消費者混淆誤認之虞者方足當之。判斷商標
      近似與否，則依最高行政法院（89年7 月1 日改制前為行
      政法院，下同）迭著之判例法旨及同院「商標近似審查基
      準」1.2 之(9)所揭示，是應總括其全部，於異時異地隔離
      觀察其有無引起消費者混淆誤認之虞者為斷。再者依最高
      行政法院72年度判字第1395號判決意旨：兩造商標之主要
      部份，在外觀上、觀念上或讀音上，有一足以引起混同誤
      認之虞者，應本客觀事實，以具有普通知識經驗之商品購
      買者，施以普通所用之注意，並應異時異地隔離及通體觀
      察為標準。又商標之近似與否，應就一般消費者對於該商
      標如何反應及瞭解，能否引起混同誤認之虞以為斷。故判
      斷商標之近似與否，應總括商標全體，就其外觀、名稱及
      觀念加以觀察。至商標中之一定部份特易引起一般人之注
      意，因該一定部份之存在而發生或增加商標之識別功能者
      ，雖亦須就該一定部份加以比對觀察，然此係為得全體觀
      察之正確結果之一種方法，並非某一定部份相同或近似，
      該商標即屬近似之商標。即充份揭櫫判斷商標近似與否之
      法旨；另依被告公布之「混淆誤認之虞」審查基準5.2. 3
      規定，判斷商標近似，應以商標圖樣整體為觀察。此乃係
      由於商標呈現在商品／服務之消費者眼前的是整體圖樣，
      而非割裂為各部分分別呈現。至於另有所謂「主要部分」
      觀察，則係認為商標雖然係以整體圖樣呈現，然而商品／
      服務之消費者關注或者事後留在其印象中的，可能是其中
      較為顯著的部分，此一顯著的部分即屬主要部分。所以，
      主要部分觀察與整體觀察並非兩相對立，主要部分最終仍
      是影響商標給予商品／服務之消費者的整體印象。是以，
      判斷商標近似，仍應以整體觀察為依歸。又「混淆誤認之
      虞」審查基準5.2.5 謂：商標給予商品／服務之消費者的
      印象，可以就商標整體的外觀、觀念或讀音等來觀察，因
      此判斷商標近似，亦得就此三者來觀察是否已達到可能混
      淆的近似程度。特別要再強調，外觀、觀念或讀音其中之
      一的相近，雖可能導致商標整體印象的近似，但卻非絕對
      必然。是以，二商標外觀、觀念或讀音其中之一的近似，
      並非即可推論商標之整體印象即當然近似，仍應以其是否
      達到可能引起商品／服務之消費者混淆誤認的程度為判斷
      近似之依歸。
    2.訴願決定機關無非援引原處分所載述，其據以撤銷系爭商
      標之理由，略以：「本件據以異議註冊第576039號『R wi
      th buckle device』商標由英文大寫『R 』並在其上附加
      扣環之設計，而系爭之註冊第0000000 號『Rudi及R 設計
      圖及圖』商標係以『R 』設計圖加上英文『Rudi及R 設計
      圖及圖』組合而成。判斷商標近似與否，得就商標整體的
      外觀、觀念、讀音的來觀察，是否已達到可能混淆的近似
      程度，因此本件異時異地，隔離為整體觀察下，在外觀上
      ，據爭商標是由一帶狀物捲動連貫形成『R 』字型，其上
      另有扣環設計，但仍可清晰辨別出該圖樣為英文字母R ，
      而系爭商標圖樣上之上半部，則有橢圓形線條圈住英文字
      母R ，雖系爭商標之R 為一美術字體，惟商標權人所選用
      之字體較為活潑，筆劃亦屬圓潤，且從該商標之設計及訴
      願人之答辯中可知，商標圖樣上半部橢圓形線條中之R 乃
      取自於下半部『Rudi』此種設計編排，易使消費者對上半
      部R 之圖樣有較強烈印象…。」並以「是系爭商標如前所
      述，既經認定『R 』為商標之主要部份，消費者關注、留
      存印象亦係該部份，輔以一般消費者購物、交易常情，本
      局據此認定二商標近似並無違誤。又商標近似與否可由商
      標整體的外觀、觀念、讀音為觀察，但非意味著三者皆符
      合始構成商標近似，是系爭商標與據爭商標在外觀上已達
      到可能使消費者產生混淆誤認之程度，自可僅從商標外觀
      加以判斷。…」云云，固非無見，但查，被告及訴願決定
      機關之認定顯有違反判斷商標近似與否應以商標整體觀察
      之原則，要無可採。
    3.本件誠如原告於異議答辯及訴願理由中所執稱，被告及訴
      願決定機關係刻意將系爭商標予以分割拆解，將系爭商標
      圖形簡化為英文字母「R 」字，再與據以異議商標單純由
      「R 」設計圖之商標圖樣相較，顯已違反「混淆誤認之虞
      」審查基準5.2.5 中判斷商標近似，應以商標圖樣整體為
      觀察之規定。系爭商標乃由外文「Rudi」與「R 設計圖」
      所組成之聯合式商標，而其中之「R 設計圖」乃由一通用
      美術字體「R 」外部以橢圓形線條框圍，因此「R 」字為
      一單純美術字，而「R 」字乃系爭商標「Rudi」之首字母
      。況且誠如原告所稱，以單一字母作為商標設計上乃習知
      習見，不勝枚舉。凡此參酌原告所檢附諸多以外文「R 」
      字為商標設計手法之註冊商標即可明瞭，各該商標如依被
      告上開拆解析分之認定手法，其主要部份何嘗不是「R 」
      字嗎（參本院卷第23至33頁）？
    4.承上述，就據以異議商標而言，除去其中之設計元素即皮
      帶（扣）不論，其所蜿蜒形成之字母「R 」，與系爭商標
      圖樣上方之「R 」字母並無不同，均是一般商標設計時慣
      用之手法，同屬識別性相對弱勢之商標，因此更應加強比
      對兩商標其它主要部份觀察，斷不能以單純之「R 」字母
      來論就兩商標外觀上之差異進而認定兩商標是屬構成相同
      或近似。更何況本件會造成單純比對兩商標中之字母「R
      」，乃被告刻意將系爭商標（係「Rudi」與「R 設計圖」
      所組成之聯合式商標）刻意拆解析分成單純之「R 」之結
      果。退萬步言，即或系爭商標與據以異議商標之外觀近似
      ，但二商標之觀念及讀音既已存在偌大之差異，但被告卻
      對「混淆誤認之虞」審查基準5.2.5 中有關「二商標外觀
      、觀念或讀音其中之一的近似，並非即可推論商標之整體
      印象即當然近似，仍應以其是否達到可能引起商品／服務
      之消費者混淆誤認的程度為判斷近似之依歸」等規定視若
      無睹，以一貫制式之拆解方式，截取其中部份圖形再與據
      以異議商標比對，即率然作出兩商標外觀構成近似之認定
      ，卻未見其於審定理由書中載述其認定兩商標外觀近似後
      ，有關兩商標觀念及讀音上之差異是否達到可能引起商品
      ／服務之消費者混淆誤認以及其程度為何？雖然訴願決定
      中載稱「商標近似與否可由商標整體的外觀、觀念、讀音
      為觀察，但非意味著三者皆符合始構成商標近似，是系爭
      商標與據爭商標在外觀上已達到可能使消費者產生混淆誤
      認之程度，自可僅從商標外觀加以判斷。」惟此均是刻意
      將系爭商標拆解析分成單純之「R 」然後再行與據以異議
      商標比對之結果，與原處分之謬誤並無二致。
  (二)被告主張：
    1.按商標圖樣「相同或近似於他人同一或類似商品或服務之
      註冊商標或申請在先之商標，有致相關消費者混淆誤認之
      虞者」，不得註冊，為商標法第23條第1 項第13款所明定
      。
    2.商標近似之判斷得就二商標外觀、觀念及讀音為整體觀察
      ，此乃係由於商標呈現在商品／服務之消費者眼前的是整
      體圖樣，而非割裂為各部分分別呈現。至於另有所謂「主
      要部分」觀察，則係認為商標雖然係以整體圖樣呈現，然
      而商品／服務之消費者關注或者事後留在其印象中的，可
      能是其中較為顯著的部分，此一顯著的部分即屬主要部分
      。所以，主要部分觀察與整體觀察並非兩相對立，主要部
      分最終仍是影響商標給予商品／服務之消費者的整體印象
      。是以，判斷商標近似，仍應以整體觀察為依歸，如商標
      整體圖樣在外觀、觀念或讀音上，有一近似者，即屬近似
      之商標。經查，系爭商標圖樣係由橢圓形線條圍繞之美術
      字體「R 」與相同字體「R 」為首之外文「Rudi」上、下
      排列所組成，由於上、下之美術字體「R 」設計均相同，
      且在上方之「R 」字體，復另以橢圓形線條圍繞，故易使
      消費者對該經設計之「R 」字體有較強烈之印象，產生其
      為該商標之主要識別部分之一；而據以異議商標圖樣則係
      由一條皮帶經轉折、交叉後呈現出外文「R 」字母之造型
      者；二者相較，均可清楚辨識係外文「R 」字之設計，整
      體外觀極相彷彿，於異時異地隔離觀察，應屬構成近似之
      商標。又系爭商標指定使用之背包、行李箱、行李袋、書
      包、背袋、手提袋、公事包、登山袋、化粧包、手提包、
      旅行袋、皮包等商品，與據以異議商標指定使用之書包、
      手提箱袋、旅行袋、皮夾、皮包等商品，復屬同一或類似
      商品。
    3.再者，據以異議商標使用於衣服、鞋子及皮包等多類產品
      ，自西元1945年創立迄今，已有60年左右歷史，於我國陸
      續取得註冊第100331、0000000 、100324、525990號等數
      十件商標權。且據以異議商標商標權人義大利籍朱莉安娜
      卡美利諾夫人（以羅勃特卡美利諾聞名及從事貿易）自82
      年起即在我國授權海馬服裝工業股份有限公司生產、製造
      各種服飾、衣著、床罩等商品，每年並支出龐大廣告費用
      以在我國宣傳行銷據以異議商標商品且積極拓展市場，已
      於我國境內各大百貨公司等廣設銷售據點，並與十餘家廠
      商建立合作關係，生產或製造標示有據以異議商標之各種
      商品，是依據以異議商標之使用期間、範圍及區域，堪認
      據以異議商標於衣服、鞋子及皮包等多類產品方面，已因
      長期廣泛使用，使得該等商標表彰之品質及信譽，早在系
      爭商標申請註冊日（95年9 月15日）以前，於我國已廣為
      相關業者或消費者所普遍認知而為著名商標，此有臺北高
      等行政法院95年8 月24日94年度訴字第3493號及95年10月
      31日94年度訴字第3561號判決可稽。則據以異議商標既為
      著名商標，自較系爭商標為消費者所熟悉，應給予較大之
      保護。
    4.是本件衡酌二造商標之近似程度，指定使用商品具高度類
      似性及相關消費者對據以異議商標之熟悉程度等因素，系
      爭商標之註冊，有使相關公眾誤認二商標之使用人間存在
      關係企業、授權關係、加盟關係或其他類似關係，而使相
      關公眾對其所表彰之商品來源或產製主體發生混淆誤認之
      虞。
  (三)參加人主張：參加人未到場表示意見。
    理  由
一、按商標「相同或近似於他人同一或類似商品或服務之註冊商
    標或申請在先之商標，有致相關消費者混淆誤認之虞者」，
    不得註冊，為商標法第23條第1 項第13款本文所規定。
二、原告前於95年9 月15日以「Rudi及R 設計圖及圖」商標，指
    定使用於商標法施行細則第13條所定商品及服務分類表第18
    類之皮箱、旅行箱、背包、行李箱、行李袋、背包、書包、
    背袋、手提箱、手提袋、公事包、登山袋、化粧包、手提包
    、旅行袋、帶輪購物袋、皮包、運動用提背袋、皮包握把、
    購物袋等商品，向被告智慧財產局申請註冊，經被告審查，
    核准列為註冊第0000000 號商標（下稱系爭商標，詳見附圖
    (一)）。嗣參加人乙○○於96年8 月6 日以系爭商標有違商標
    法第23條第1 項第12款及第13款之規定，並檢具如附圖(二)所
    示商標（註冊第576039號「R with buckle de vice 」商標
    ，下稱據以異議商標），對之提起異議。經被告審查，認系
    爭商標違反商標法第23條第1 項第13款規定，以96年12月21
    日中台異字第960805號商標異議審定書為「第0000000 號『
    Rudi及R 設計圖及圖』商標之註冊應予撤銷」之處分。原告
    不服，循序提起行政訴訟，並為事實欄所載各節之主張，是
    本件應審酌者厥為：
    (1)系爭商標與據以異議商標是否構成近似？
    (2)系爭商標是否有致相關消費者產生混淆誤認之虞？
三、關於(1)系爭商標與據以異議商標是否近似部分：
  (一)按所謂商標構成相同或近似者，係指以具有普通知識經驗之
    一般商品購買人，於購買時施以普通所用之注意，就兩商標
    主要部分之外觀、觀念或讀音隔離觀察，有無引起混同誤認
    之虞以為斷。故兩商標在外觀、觀念或讀音上，其主要部分
    之文字、圖形或記號，有一近似，足以使一般相關消費者產
    生混淆誤認之虞者，即為近似之商標。而衡酌商標在外觀或
    觀念上有無混同誤認之虞，應本客觀事實，按下列原則判斷
    之：(1)以具有普通知識經驗之購買者，施以普通所用之注意
    為標準；(2)商標之文字、圖形或記號，應異時異地隔離及通
    體觀察為標準；(3)商標以文字、圖形或記號為聯合式者，應
    就其各部分觀察，以構成主要之部分為標準。故判斷兩商標
    是否近似，應就各商標在「外觀」、「觀念」、「讀音」上
    特別突出顯著，足以讓消費者對標誌整體形成核心印象之主
    要部分異時異地隔離各別觀察，以辨其是否足以引起混淆誤
    認之虞。
  (二)又判斷商標之近似與否，固以總括全體隔離觀察為原則，惟
    若商標圖樣中之一定部份特別引人注意，有此部分而商標之
    識別功能特別顯著者，自可就此部分加以比較觀察，以判斷
    兩商標是否近似，此與單純將商標割裂分別比較者不同（最
    高行政法院73年判字第1144號判決參照）。
  (三)系爭商標圖樣係由橢圓形線條圍繞之美術字體「R 」與相同
    字體「R 」為首之外文「Rudi」上、下排列所組成，由於上
    、下之美術字體「R 」設計均相同，且在上方之「R 」字體
    ，復另以橢圓形線條圍繞，故易使消費者對該經設計之「R
    」字體有較強烈之印象，產生其為該商標之主要識別部分之
    一；而據以異議商標圖樣則係由一條皮帶經轉折、交叉後呈
    現出外文「R 」字母之造型者；二者相較，均可清楚辨識係
    外文「R 」字之設計，整體外觀極相彷彿，於異時異地隔離
    觀察，應屬構成近似之商標。
四、關於(2)系爭商標是否有致相關消費者產生混淆誤認之虞部分
    ：
  (一)按所謂「有致相關消費者混淆誤認之虞」者，係指兩商標因
    相同或構成近似，致使相關消費者誤認為同一商標，或雖不
    致誤認兩商標為同一商標，但極有可能誤認兩商標之商品／
    服務為同一來源之系列商品／服務，或誤認兩商標之使用人
    間存在關係企業、授權關係、加盟關係或其他類似關係而言
    。而判斷有無混淆誤認之虞，則應參酌商標識別性之強弱、
    商標之近似及商品／服務類似等相關因素之強弱程度、相互
    影響關係及各因素等綜合認定是否已達有致相關消費者產生
    混淆誤認之虞。
  (二)系爭商標指定使用之背包、行李箱、行李袋、書包、背袋、
    手提袋、公事包、登山袋、化粧包、手提包、旅行袋、皮包
    等商品，與據以異議商標指定使用之書包、手提箱袋、旅行
    袋、皮夾、皮包等商品，復屬同一或類似商品。再者，據以
    異議商標使用於衣服、鞋子及皮包等多類產品，自西元1945
    年創立迄今，已有60年左右歷史，於我國陸續取得註冊第10
    0331、0000000 、100324、525990號等數十件商標權。且據
    以異議商標商標權人義大利籍朱莉安娜卡美利諾夫人（以羅
    勃特卡美利諾聞名及從事貿易）自82年起即在我國授權海馬
    服裝工業股份有限公司生產、製造各種服飾、衣著、床罩等
    商品，每年並支出龐大廣告費用以在我國宣傳行銷據以異議
    商標商品且積極拓展市場，已於我國境內各大百貨公司等廣
    設銷售據點，並與十餘家廠商建立合作關係，生產或製造標
    示有據以異議商標之各種商品，是依據以異議商標之使用期
    間、範圍及區域，堪認據以異議商標於衣服、鞋子及皮包等
    多類產品方面，已因長期廣泛使用，使得該等商標表彰之品
    質及信譽，早在系爭商標申請註冊日（95年9 月15日）以前
    ，於我國已廣為相關業者或消費者所普遍認知而為著名商標
    ，此有本院95年8 月24日94年度訴字第3493號及95年10月31
    日94年度訴字第3561號判決可稽。則據以異議商標既為著名
    商標，自較系爭商標為消費者所熟悉，應給予較大之保護。
  (三)是衡酌二造商標之近似程度，指定使用商品具高度類似性及
    相關消費者對據以異議商標之熟悉程度等因素，本件系爭商
    標之註冊，有使相關公眾誤認二商標之使用人間存在關係企
    業、授權關係、加盟關係或其他類似關係，而使相關公眾對
    其所表彰之商品來源或產製主體發生混淆誤認之虞。
五、從而，本件被告所為系爭商標之註冊應予撤銷之處分，揆諸
    首揭法條之規定及說明，並無不法，訴願決定予以維持，亦
    無不合。原告徒執前詞，訴請撤銷，為無理由，應予駁回。
六、兩造其餘攻擊防禦方法均與本件判決結果不生影響，故不逐
    一論述，併此敘明。
據上論結，本件原告之訴為無理由，爰依行政訴訟法第98條第1
項前段，判決如主文。
中    華    民    國    97    年    11    月    5     日
                    臺北高等行政法院第二庭
                              審判長法  官  徐  瑞  晃
                                    法  官  畢  乃  俊
                                    法  官  陳  金  圍
上為正本係照原本作成。
如不服本判決，應於送達後20日內，向本院提出上訴狀並表明上
訴理由，如於本判決宣示後送達前提起上訴者，應於判決送達後
20日內補提上訴理由書（須按他造人數附繕本）。
中    華    民    國    97    年    11    月    5     日
                                    書記官  陳  可  欣


司法院資訊處製作；財團法人民間司法改革基金會備份。
